【裁判字號】    88,易,4609
【裁判日期】    890607
【裁判案由】    詐欺
【裁判全文】
臺灣板橋地方法院刑事判決                        八十八年度易字第四六九號
    公  訴  人  臺灣板橋地方法院檢察署檢察官
    被      告  甲○○
右列被告因詐欺案件，經檢察官提起公訴（八十八年度偵緝字第一三一一號），本院
判決如左：
        主  文
甲○○無罪。
        理  由
一、公訴意旨略以：被告甲○○明知自己無給付貨款之財力，詎竟基於概括之犯意，
    意圖為自己不法之所有，先後於民國（下同）八十七年七、八月間，連續向乙○
    ○所經營之弘銓五金行購買五金材料貨物，並由乙○○送貨至臺北縣永和市○○
    ○路工廠由甲○○簽收，前後貨款共計新臺幣（下同）七萬五千一百二十五元，
    詎甲○○事後即避不見面，告訴人乙○○始知受騙，因認被告涉犯刑法第三百三
    十九條第一項之詐欺罪嫌。
二、按犯罪事實應依證據認定之，無證據不得推定其犯罪事實，又不能證明被告犯罪
    者，應諭知無罪之判決，刑事訴訟法第一百五十四條、第三百零一條第一項定有
    明文。次按刑法第三百三十九條第一項詐欺罪之成立，以意圖為自己或第三人不
    法之所有，以詐術使人將本人或第三人之物交付為要件。所謂以詐術使人交付，
    必須被詐欺人因其詐術而陷於錯誤，若其所用方法，不能認為詐術，亦不致使人
    陷於錯誤，即不構成該罪，有最高法院四十六年台上字第二六０號判例可資參照
    。如僅係民事債務不履行，則與詐欺取財罪無涉，不能以該罪責相繩。公訴意旨
    認被告涉犯詐欺罪嫌，無非以告訴人乙○○指訴、帳單三紙及請款單二紙附卷可
    稽等資為論據。訊據被告固不否認確有於八十七年七、八月間向告訴人所經營之
    弘銓五金行購買五金材料，並積欠七萬五千一百二十五元貨款未付，然堅決否認
    涉有詐欺犯行，辯稱：伊所經營之「鐵甲武士」鐵工廠，於八十七年六月間以六
    十萬元之價格向其老闆賴建璋頂讓而來，且約定含負擔賴建璋對當時對告訴人所
    負之債務，其後即與告訴人繼續為生意上往來，告訴人提出本件告訴之前，伊已
    還其六萬元，而現在所有負欠告訴人之債務，業已全部清償完畢，伊實無詐騙告
    訴人之犯意等語。經查：
  (一)依一般社會經驗，純以信用為基礎之買賣，出賣人允許買受人延後付款，理應事
    先評估買受人之營業狀況、財產狀況及償債能力，據以評估其所承擔風險決定買
    賣條件，衡情出賣人應可預見事後可能無力清償或遲延清償，縱令買受人屆期不
    為清償，如無積極證據足以認定其在購貨之初即有藉以詐財之本意，尚難僅因有
    無力清償情事，即推定其必然自始蓄意詐騙。本件告訴人自承知悉被告甲○○係
    承受其老闆賴建璋之債務頂讓而繼續經營該「鐵甲武士」鐵工廠，且此項債務包
    含賴建璋頂讓前積欠告訴人之七、八萬元（本院八十九年一月十日訊問筆錄），
    顯見告訴人已詳知被告之財務狀況，且查無被告係以不法手段誤導告訴人對於債
    信風險之判斷，則告訴人應允繼續出貨予被告要屬任意性處分，應無陷於錯誤之
    可言，自難遽認被告頂讓後繼續購買上開五金材料之行為該當詐欺犯行。
  (二)又被告承受上述「鐵甲武士」鐵工廠之業務後，已先還告訴人六萬元款項，之後
    繼續經營二、三個月，因財務不佳而未持續經營等情，業據告訴人於本院調查時
    指稱甚詳（見本院八十九一月十日訊問筆錄），核與被告於本院之供述相符，是
    果真被告有詐得前述七萬五千一百二十五元之貨款，被告又何須先償還賴建璋前
    欠告訴人之六萬元債務，而僅獲取得差額價值僅一萬餘元之五金材料，核與常情
    不符，更何況被告前後共付款二十萬元予告訴人以清償其全部債務（含被告頂讓
    前、後之債務），復有雙方所簽訂之和解書影本一紙附卷可稽，益見被告實無詐
    欺之意圖。
  (三)按本院認定犯罪所憑之事證，必須基於吾人一般社會生活經驗認為大致可信，且
    除認定被告犯罪之外，無從本於同一事證為其他有利於被告之合理推斷，始足據
    為有罪判決之心證基礎。故關於債務不履行之事實，除非被告業已自白其為財產
    犯罪之結果，苟無其他足以證明行為人自始具有不法所有意圖之積極證據，自不
    得率先推定被告心存犯罪故意，而令其自證無罪之義務。綜上所述，本案除被告
    確有積欠告訴人貨款未還之事實，並無積極證據足證被告於八十七年七、八月間
    購貨之初有施用詐術之行為，不能徒憑被告嗣後有不能清償情事，遽為被告不利
    之認定。此部份應屬單純民事債權債務糾紛，初無繩以詐欺罪刑之餘地。此外復
    查無其他積極證據，足證被告確有公訴意旨所指罪行，本件被告犯罪即屬不能證
    明，自應諭知無罪，以昭審慎。
據上論斷，應依刑事訴訟法第三百零一條第一項，判決如主文。
本案經檢察官彭聖斐到庭執行職務。
中      華      民      國      八十九      年     六     月     七     日
                                      臺灣板橋地方法院刑事第四庭
                                          法  官  劉  大  衛
右正本證明與原本無異
如不服本判決應於送達後十日內向本院提出上訴狀
              書記官  蕭  興  南
中      華      民      國      八十九      年     六     月     九     日


司法院資訊處製作；財團法人民間司法改革基金會備份。
